【裁判字號】    94,簡,173
【裁判日期】    950215
【裁判案由】    空氣污染防制法
【裁判全文】
臺中高等行政法院判決
                                     94年度簡字第00173號
原      告  譽理企業有限公司
代  表  人  甲○○
訴訟代理人  丁○○
            戊○○
被      告  臺中市政府
代  表  人  乙○○
訴訟代理人  己○○
            丙○○
上列當事人間因空氣污染防制法事件，原告不服行政院環境保護
署中華民國94年7月15日環署訴字第0940027682號訴願決定，提
起行政訴訟。本院判決如下︰
    主  文
原告之訴駁回。
訴訟費用由原告負擔。
    理  由
一、本件原告所有R5-686號自用大貨車於民國（以下同）93年8
    月4日，在台中市排煙檢測站經被告所屬環境保護局（以下
    稱台中市環保局）人員採取該車輛所使用之柴油油品，委託
    瑩諮科技股份有限公司（以下稱瑩諮公司）高雄檢驗室進行
    檢驗分析，結果該車輛所使用柴油之含硫量為0.381％，超
    過法定管制標準，被告乃依空氣污染防制法第36條第1項及
    同法第64條之規定處罰原告新台幣（以下同）柒萬伍千元整
    。原告不服提起訴願遭駁回後，向本院提起行政訴訟。
二、原告起訴意旨略謂：
    (一)按原告所使用油品，係購自合法油品供應商之台糖加油站
      販賣之高級柴油，絕非使用非法油品，為何當日受檢車輛
      之含硫量超過標準，原告亦感詫異，又縱使有含量過高情
      況，亦應由台糖公司加油站或中油公司負責，而非責付原
      告承擔違規之責，本件處罰對象錯誤。
    (二)被告係委託私人機構瑩諮公司高雄檢驗室之油品檢驗，其
      檢驗儀器是否符合度量衡檢驗局之規定？其檢驗流程是否
      符合國家CNS標準之規定？取樣人員是否經國家考試級格
      取得證照之技師？油品取樣所用之工具重覆使用未曾更新
      ，取樣過程是否符合國家規定作業流程，確保無受污染？
      油品運送過程之保存方式是否符合國家規定之作業流程？
      等情，在訴願程序中完全未為查證，更未就何以該私人機
      構之檢驗可採為證據詳為論述，訴願決定失之草率，至為
      明顯，原告對於本次的檢測值採證過程是否合法乙節，誠
      難甘服。
    (三)原告當日在台中市排煙檢測站檢驗排煙，已於上午10時46
      分檢驗合格，既然排煙合格，豈有油品含硫超過標準之可
      能？質言之，含硫量之檢測係抽自油箱內之柴油，而排煙
      檢測係由受驗柴油經過燃燒後加以檢測，顯然二種檢測雖
      然方法不同但標的相同，而兩種檢測互為因果，概如油品
      含硫過高，理應燃燒後之排煙亦不合格（毒樹果實理論）
      ，絕無含硫過高之油品在燃燒後卻能排放符合標準之煙之
      理。訴願決定機關於訴願決定不爭執當日原告排煙檢測合
      格，卻泛稱係兩種不同項目之檢測，且被告並非以排放空
      氣污染超過法定標準造成空氣污染之結果為其處罰要件，
      顯然忽略二種檢查互為因果之關係，其查證既不確實，判
      斷即有錯誤，至為明顯。
    (四)按行政程序法第7條規定：「行政行為，應依下列原則為
      之：1、採取之方法應有助於目的之達成。2、有多種同樣
      能達成目的之方法時，應選擇對人民權益損害最少者。3
      、採取之方法所造成之損害不得與欲達成目的之利益顯失
      均衡。」同法第165條規定：「本法所稱行政指導，謂行
      政機關在其職權或所掌事務範圍內，為實現一定之行政目
      的，以輔導、協助、勸告、建議或其他不具法律上強制力
      之方法，促請特定人為一定作為或不件為之行為。」，被
      告對於油品含硫量從未盡行政輔導、協助、勸告、建議之
      責，未召開任何公聽會、說明會加以宣導，且並未函知原
      告油品含硫量之規定，促請注意，率而已抽檢方式處罰原
      告，誠屬「不教而罰」，顯有違比例原則。
    (五)原告所有車輛所使用之油品一概購自合法之台糖公司加油
      站，被告之檢驗流程顯有嚴重瑕疵，且原告當日排煙檢測
      合格，衡情殊無油品含硫過高之可能，被告遽予核認原告
      違反空氣污染防制法，自嫌速斷，請判決撤銷原處分及訴
      願決定云云。
三、被告答辯意旨略謂：
    (一)依空氣污染防制法第36條所定製造、進口、販賣或使用供
      交通工具用之燃料，應符合中央主管機關所定燃料種類之
      成分標準及性能標準，即「車用汽柴油成分及性能管制標
      準」。原告所有R5-686號車，經台中市環保局台中市排煙
      檢測站處依空氣污染防制法第43條規定檢查原告所屬車輛
      使用之油燃料品質，採取該車輛所使用之柴油油品，該油
      品送經環保署認可實驗室瑩諮科技股份有限公司檢驗，檢
      驗結果油中含硫量達0.381%，該車輛所使用柴油之含硫量
      超過法定管制標準（0.035%），被告依空氣污染防制法第
      36條第1項、第64條規定處罰柒萬伍仟元整；裁罰準則依
      92年1月8日環署空字第0920000437號令修正公告「交通工
      具違反空氣污染防制法裁罰準則」第2條第1項第3款規定
      ：「違反本法36條規定，使用柴油不符合成分標準者，依
      下列規定處罰使用人：硫含量超過0.1wt%以上者，‧‧‧
      其為大型車每次處新台幣7萬5千元」執行，揆諸首揭法條
      規定，並無不合。
    (二)查使用供交通工具用之燃料，應符合中央主管機關所定燃
      料種類之成分標準，為首揭法令明定之義務，若有違反，
      即屬可罰。本件原告系爭車輛經台中市環保局於執行柴油
      車油品採樣作業時，係會同原告R5-686號車駕駛人戊○○
      採取該車油箱內之油品，採樣過程原告代表均全程參與並
      確認無異議後於現場採樣紀錄表上簽名憑辦，採樣後樣品
      立即貼上標籤，並於規定期限內送交瑩諮公司高雄檢驗室
      進行油中含硫量檢驗，結果含硫量為百分之0.381，超過
      管制標準，違規事實洵屬明確，被告據以裁處罰鍰，並無
      違法或不當。
    (三)本件油品係由瑩諮公司高雄檢驗室進行之檢驗，該公司係
      環保署許可之檢驗測定機構（許可證字號：環署環檢字第
      012號），並許可從事「石油產品含硫量檢測」項目，依
      環保署公告之檢驗方法（公告NIEA A443.71B檢測方法檢
      驗）進行油品含硫量濃度分析，其所得之檢驗結果自足以
      做為原處分之依據。
    (四)原告稱該車所使用油品，皆購自台糖加油站，然並未檢附
      購油發票憑證為證，及該公司車輛配油登記表等資料，及
      證明稽查當時R5-686號號車油箱中全部油品係購自該合法
      加油站，無參雜未符合成分標準之油料。另R5-686號號車
      於93年8月4日至中市環境保護局所設柴油車排煙檢測站檢
      驗，係依空氣污染防制法第42條第1項規定通知檢驗，檢
      驗排氣管排放污染物情形，並於驗車後採取該車輛所使用
      之柴油油品，是不同稽查檢驗項目；採樣過程依「車用柴
      油採樣標準作業程序」採取該車油箱中油品，油品採樣之
      工具並未重覆使用，係採樣每一輛車後即丟棄不再使用。
      原告車輛於93年8月4日當日在台中市排煙檢測站接受排煙
      檢驗，經檢驗合格，並於當日採取該車油箱中油品化驗，
      經檢驗不合格，二種檢測項目不同，檢測方式也不同，然
      而二種檢測結果並無因果關係，此有台中市環保局於93
      年及94年在排煙檢測站執行排煙檢驗並同時採取該車油箱
      中油品化驗之結果統計表可證，資料顯示二種檢測結果並
      無因果關係。本件原告之訴為無理由，原處分及訴願決定
      並無違法或不當等語，請原告駁回之訴等語。
四、按「製造、進口、販賣或使用供交通工具用之燃料，應符合
    中央主管機關所定燃料種類之成分標準及性能標準‧‧‧」
    「違反第36條第1項‧‧‧者，處使用人新台幣5千元以上10
    萬元以下罰鍰‧‧‧。」空氣污染防制法第36條第1項及第
    64條定有明文，又行政院環保署（下簡稱環保署）90年12月
    26日環署空字第0081378號令發布「車用汽柴油成分及性能
    管制標準」第2條第1項第2款規定：「本標準之專有名詞定
    義如下，一、‧‧‧二、柴油成分：指柴油之物理及化學性
    質，足以影響柴油引擎車輛污染排放者，包括硫含量及芳香
    烴含量等。」第4條規定：「柴油成分標準，如下表：硫含
    量，0.035wt%，ma x」。同署又於92年l月8日以環署空字第
    0920000437號令修正發布「交通工具違反空氣污染防制法裁
    罰準則」第2條第1項第3款規定：「違反本法第35條規定，
    使用柴油不符合成分標準者，依下列規定處罰使用人：三、
    硫含量超過0.1wt%以上者，其為小型車每次處新台幣3萬元
    ，其為大型車每次處新台幣7萬5千元。」本件原告所有R5-6
    86號自用大貨車油箱內使用之柴油，經台中市環保局於93年
    8月4日，在台中市排煙檢測站實施採樣後，油品委託瑩諮公
    司高雄檢驗室進行油中合硫量檢驗，結果含硫量為0.381%
    ，超過行為時決定公告之限值（0.035%，乃認定原告使用工
    交通工具用之燃料，未符合中央主管機關所定柴油成分標準
    ，據以裁處原告7萬5千元罰鍰，有現場採樣紀錄表、油品檢
    驗報告及原處分附卷可稽，揆諸首揭法條規定，並無不合。
五、原告起訴主張其所有之車號Ｒ5-686車輛，於93年8月4日上
    午10時左右至忠勇路台糖加油站加油，而後在台中市排煙檢
    測站檢驗排煙，已於上午10時46分檢驗合格，但隔1分鐘（
    10時47分）被告立刻開出柴油含硫量不合格之罰單，瑩諮公
    司係私人機構，其檢驗儀器是否符合度量衡檢驗局之規定？
    其檢驗流程是否符合國家CNS標準之規定？取樣人員是否經
    國家考試級格取得證照之技師？油品取樣所用之工具重覆使
    用未曾更新，取樣過程是否符合國家規定作業流程，確保無
    受污染？油品運送過程之保存方式是否符合國家規定之作業
    流程云云。經查原告雖提出購油發票影本，證明系爭車輛是
    使用合法加油站油品，惟查原告提出之發票，其最接近檢驗
    日之購油日期為93年7月30日，購油金額174,294，單價為
    16.5元，以之折算，原告當日購油數量為10,563.28公升，
    大貨車之油箱不可能有此容量，顯見原告購買之柒油並非直
    接注入系爭車輛油箱內，自無法據以證明採樣當時系爭車輛
    之油箱內全部油料之來源及品質狀況，尚非得執為免罰之依
    據。按瑩諮公司係經中央主管機關環保署許可之檢驗測定機
    構，其許可證載明得依環保署公告之檢驗方法（能量分散式
    X射線熒光法）進行油品含硫量濃度分析，從事「石油產品
    含硫量檢測」項目，此有被告提環保署環境檢驗測定機構第
    012號許可證附卷可證。且93年8月4日同樣由被告執行車輛
    採樣送請瑩諮公司檢驗者，計有12件，瑩諮公司檢驗結果，
    硫含量超過環保署訂定應處罰之0.1wt%以上者，含系爭車輛
    在內僅有3件，此有瑩諮公司檢驗編號：JF93E146號檢驗報
    告附在本院卷可稽，足證瑩諮公司檢驗結果應可採信。本件
    原告係因系爭車輛經被告所屬檢測人員目測有排放黑煙之情
    形，乃依空氣污染防制法第42條第1項規定，通知原告駕駛
    系爭車輛至所設柴油車排煙檢測站檢驗排氣管排放污染物情
    形，並於驗車後採取該車輛所使用之柴油油品。二者是不同
    稽查檢驗項目；採樣過程依「車用柴油採樣標準作業程序」
    採取該車油箱中油品，油品採樣之工具並未重覆使用，係採
    樣每一輛車後即丟棄不再使用。原告車輛於93年8月4日當日
    在台中市排煙檢測站接受排煙檢驗，經檢驗合格，並於當日
    採取該車油箱中油品化驗，經檢驗不合格，二種檢測項目不
    同，檢測方式也不同，然而二種檢測結果並無因果關係，此
    有台中市環保局於93年及94年在排煙檢測站執行排煙檢驗並
    同時採取該車油箱中油品化驗之結果統計表可證。同日同樣
    由被告在車輛採樣送請瑩諮公司檢驗者，計有12件，瑩諮公
    司檢驗結果，硫含量超過環保署訂定應處罰之0.1wt%以上者
    ，含系爭車輛在內僅有3件，此有瑩諮公司檢驗編號：JF93E
     146號檢驗報告附在本院卷可稽，則該公司檢驗結果自足以
    做為原處分之依據，原告上開主張，並不足採。
六、按使用供交通工具用之燃料，應符合中央主管機關所定燃料
    種類之成分標準，為首揭法令明定之義務，若有違反，即屬
    可罰。本件原告所有系爭車輛經台中市環保局於執行柴油車
    油品採樣作業時，係會同駕駛戊○○君依「車用柴油採樣標
    準作業程序」採取該車油箱內之油品，採樣過程戊○○均全
    程參與，並確認無異議後於現場採樣紀錄表上簽名，採樣後
    樣品立即貼上標籤，並於規定期限內送交瑩諮公司高雄檢驗
    室進行油中含硫量檢驗，結果含硫量為0.391%，超過管制標
    準，違規事實洵屬明確，被告予以裁處新台幣7萬5仟元罰鍰
    ，於法並無不合，訴願決定予以維持亦稱允洽，原告訴請撤
    銷為無理由，應予駁回。又本件為簡易案件，爰不經言詞辯
    論逕為判決。
據上論結，本件原告之訴為無理由，依行政訴訟法第233條第1項
、第236條、第195條第1項後段、第98條第3項前段，判決如主文
。
中    華    民    國    95    年     2    月    15    日
                第二庭          法  官  林  金  本
以上正本證明與原本無異。
如不服本判決，應於判決送達後20日內，以本訴訟事件所涉及之
法律見解具有原則性者，始得向本院提出上訴狀並表明上訴理由
，經最高行政法院許可，否則不得上訴；如於本判決宣示後送達
前提起上訴者，應於判決送達後20日內補提上訴理由書（均應依
對造人數提出繕本）。
提起上訴應預繳送達用雙掛號郵票390元（34元及5元郵票各10份
)。
中    華    民    國     95    年    2    月     23    日
                                書記官  林  淑  雯


司法院資訊處製作；財團法人民間司法改革基金會備份。
